【裁判字號】    90,訴,198
【裁判日期】    901019
【裁判案由】    損害賠償
【裁判全文】
臺灣花蓮地方法院民事判決  九十年度訴字第一九八號
    原      告  庚○○
    訴訟代理人  己○○
    被      告  乙○○
    訴訟代理人  戊○○
    被      告  甲○○
                丙○○
                丁○○
右當事人間請求損害賠償事件，本院判決如左：
    主      文
被告甲○○應給付原告新台幣壹佰伍拾萬元，及自民國九十年六月二十八日起至清償
日止，按年息百分之五計算之利息。
原告其餘之訴駁回。
訴訟費用由被告甲○○負擔。
    事      實
甲、原告方面：
  一、聲明：被告應連帶給付原告新台幣（下同）一百五十萬元，及自起訴狀繕本送
      達翌日起至清償日止，按年息百分之五計算之利息。
  二、陳述：
（一）被告丁○○於八十九年二月初，見原告老實可欺，乃邀原告投資一百五十萬元
      ，向被告甲○○購買小松牌ＰＣ三○○─五型挖土機一部，由原告支付現金七
      十五萬元及被告丁○○負責籌措另七十五萬元，分期繳納。但被告丁○○自始
      即無力支付，遂以讓售股權之方式向原告分三次調現，用以繳納分期價金，是
      被告丁○○之投資股份早已不存在。
（二）被告甲○○明知前開情事，竟圖不法利益，自始即不以前開買賣之方式與原告
      簽約，竟代以出租方式為之，顯係早有預謀。縱按該租約之規定，依其中第十
      條之規定，於一年期滿全部兌現後，所有權即歸原告所有，但被告甲○○既知
      前開挖土機已屬原告所有，或依上開租約之規定，均不容其擅行處分該挖土機
      ，惟被告甲○○竟於八十九年十一月二十日擅將該挖土機以六十萬元之低價出
      售予被告丙○○，被告丙○○於三十天後，復以一百萬元之價格出售予被告乙○○，轉手間獲取暴利四十萬元。被告乙○○竟不顧原告權益，於九十年五月
      十五日晚上十時許，私下派卡車至原告工作地點竊取上開挖土機得手，雖經原
      告以竊盜案件向警報案，但仍遭警認係民事糾紛而結案。惟被告四人行徑怪異
      ，違反常情，顯有不可告人之秘密，該行為應屬犯罪集團之不法行為，其間應
      有犯意之聯絡，已嚴重損害原告之權益，爰請求鈞院命被告甲○○提出出售系
      爭挖土機之發票、命被告丙○○提出付款證明、發票、命被告丁○○及乙○○
      提出付款證明，如彼等均未能提出，即可證明其間為虛偽買賣及詐騙，復參諸
      被告乙○○如確於八十九年十二月二十日買受系爭挖土機，為何遲至半年後始
      至工地偷取，顯屬可疑。茲依侵權行為及債務不履行損害賠償之法律關係，請
      求判決如訴之聲明所示。
  三、證據：提出重機出租合約書、讓渡證明書、讓渡書影本各一件為證。
乙、被告方面：
  壹、被告丙○○、丁○○經合法通知未到場，亦未提出書狀作何聲明或陳述。
  貳、被告甲○○方面：
    一、聲明：駁回原告之訴。
    二、陳述：絕無詐騙行為，原告所訴並無理由。
  貳、被告乙○○方面：
    一、聲明：駁回原告之訴。
    二、陳述：系爭挖土機係我們向丁○○購買來的。
    理      由
一、本件被告丙○○、丁○○及甲○○經合法通知，被告丙○○及丁○○未於言詞辯
    論期日到場，被告甲○○未於最後言詞辯論期日到場，核均無民事訴訟法第三百
    八十六條所列各款情形，爰依原告之聲請就該三被告部分，由其一造辯論而為判
    決。
二、本件原告主張：被告甲○○與原告於八十九年二月間簽訂前開「重機出租合約書
    」，原告已依約繳款，依該合約書第十條之約定，原告應可獲得所有權，但被告
    甲○○竟於該合約書繳款期限八十九年十二月八日屆至前，復將系爭挖土機出賣
    並交付予被告丙○○之情，被告甲○○及乙○○就此並不爭執，堪認已為自認，
    原告並提出前開「重機出租合約書」及「讓渡證明書」為憑，已足認定為真正。
    揆諸該「重機出租合約書」第十條之約定：「承租人（指原告）所交付的支票，
    於全部兌現後，本重機即歸承租人所有」，及第一條：「租約期為八十九年二月
    八日至八十九年十二月八日」，被告甲○○依約於該停止條件滿足之情形下，自
    負有移轉系爭挖土機予原告之義務。原告既已依約支付全部價金，則該停止條件
    應認為已經滿足，被告甲○○移轉系爭挖土機之義務即已發生，詎被告甲○○早
    於八十九年十一月二十日即將系爭挖土機售予被告丙○○，確已違約。按因可歸
    責於債務人之事由，致給付不能者，債權人得請求損害賠償，民法第二百二十六
    條第一項定有明文。原告於被告甲○○違約致給付不能之情形下，自得依前揭關
    於債務不履行之規定，請求損害賠償，即其已支付之買賣價款一百五十萬元。
三、至原告主張被告甲○○、丙○○、丁○○及乙○○四人共謀詐取原告錢財，以前
    開侵權行為，不法侵害原告權利等有利於原告之事實，業據被告甲○○及乙○○
    所否認，依民事訴訟法第二百七十七條前段之規定，原告自負有舉證之責任。原
    告雖執上開重機出租合約書、讓渡證明書、讓渡書影本各一件為證，但該等證據
    僅得證明原告與被告甲○○訂定契約，及被告四人間就系爭挖土機買賣轉手之情
    節，仍未能據以證明被告四人間有共同或幫助之侵權行為故意，並對原告施以詐
    騙等不法行為，故本院即無從認原告就此已為適切之證明。原告雖另請求本院命
    被告甲○○提出出售系爭挖土機之發票、命被告丙○○提出付款證明、發票、命
    被告丁○○及乙○○提出付款證明，並陳稱如被告等人均未能提出，即可證明其
    間為虛偽買賣及詐騙，再參以「被告乙○○如確於八十九年十二月二十日買受系
    爭挖土機，為何遲至半年後始至工地偷取，顯屬可疑」，更堪認定被告確有侵權
    行為云云。然依原告所述，被告乙○○係向被告丙○○購買系爭挖土機，則其是
    否可能以竊盜之犯意為侵權行為，即屬可疑；又縱認被告乙○○係於買受系爭挖
    土機後半年始獲取，徒憑此節，亦難以推論：「被告乙○○係基於不法故意與其
    他被告共同詐取系爭挖土機」之結論。而前開侵權行為之存在，應由原告負擔舉
    證責任，已如前述，復無民事訴訟法第二百七十七條但書：「法律別有規定，或
    依其情形顯失公平」規定之情事，是以，實未能僅以被告未能提出前開證據，即
    可遽論被告確有侵權行為，是原告所為前開調查證據之聲明，應無必要，併予敘
    明。
四、綜上，原告依據民法第二百二十六條第一項關於債務不履行之規定，請求被告甲○○給付損害賠償一百五十萬元，及自九十年六月二十八日（即起訴狀繕本送達
    翌日）起至清償日止，按年息百分之五計算之法定遲延利息部分，如主文第一項
    所示，為有理由，應予准許。至原告依據侵權行為之法律關係，請求被告四人應
    連帶給付一百五十萬元及其法定遲延利息部分，即屬無據，應予駁回。
五、據上論結，本件原告之訴為一部有理由，一部無理由，依民事訴訟法第三百八十
    五條第一項前段、第七十九條但書，判決如主文。
中      華      民      國    九十      年      十      月     十九     日
                                        臺灣花蓮地方法院民事庭
~B法      官  郝燮戈
右為正本，係照原本作成。
如對本判決不服，應於送達後廿日內，向本院提出上訴狀（應抄附繕本）。
~B法院書記官  周秀香
中      華      民      國    九十      年      十      月     二十四   日


司法院資訊處製作；財團法人民間司法改革基金會備份。
